臺灣臺南地方法院民事判決　　　　　　　100年度訴字第547號
原　　　告　楊輝雄
被　　　告　林見財
上列當事人間請求土地所有權移轉登記事件，經本院於民國100
年5月26日言詞辯論終結，判決如下：
    主  文
被告應協同原告將座落台南市○里區○○段第917地號、地目：
田、面積：1,147平方公尺土地辦理所有權移轉登記為原告所有
。
訴訟費用新台幣11,296元由被告負擔。
原告假執行之聲請駁回。
    事實及理由
一、原告方面：
（一）聲明：求為判決如主文第一項所示，並陳明願供擔保，請
      准宣告假執行。
（二）陳述：按：「稱『借名登記』者，謂當事人約定一方將自
      己之財產以他方名義登記，而仍由自己管理、使用、處分
      ，他方允就該財產為出名登記之契約，其成立側重於借名
      者與出名者間之信任關係，在性質上應與委任契約同視，
      倘其內容不違反強制、禁止規定或公序良俗者，固應賦予
      無名契約之法律上效力，並類推適用民法委任之相關規定
      。」最高法院98年度台上字第990號判決、98年度台上字
      第76號判決業已闡明在案。又按「當事人之任何一方,得
      隨時終止委任契約。」民法第549條第1項定有明文。被告
      為原告之妻弟，因無自耕農身分，受限於當時土地法第30
      法規定，遂與原告約定於民國（下同）83年3月22日間，
      將被告購買座落台南市○里區○○段第917地號、地目：
      田、面積：1,147平方公尺土地借名登記予有自耕農身分
      之原告名下，被告並未否認該等事實，後因兩造間已不存
      在信賴基礎，原告已於100年4月7日以存證信函通知被告
      終止雙方間借名登記之法律關係，並請求告於函到七日內
      配合辦理土地所有權移轉登記，惟迄今均不獲被告回應，
      依上揭最高法院判決意旨，類推適用民法第549條第1項規
      定，兩造間借名登記之法律關係既已終止，應互負回復原
      狀之義務，被告自應配合將系爭土地所有權移轉登記為自
      己所有，請求判決如聲明所示。
（三）證據：提出土地登記謄本一份、臺灣高等法院臺南分院98
      年度上訴字第1023號刑事判決一份、存證信函暨郵件回執
      影本各一份為憑。
二、被告方面：
（一）聲明：求為判決：原告之訴駁回。
（二）陳述：當初我是借原告的名字去貸款買土地，現在我土地
      不要了，我要放棄，我也不可能還他該土地的貸款。
三、兩造不爭執事項及爭執內容：
（一）不爭執事項：
  一原告為被告之姐夫，被告為原告之妻弟。
  二被告於83年3月10日買受座落台南市○里區○○段第917地號
    、地目：田、面積：1,147平方公尺土地，因無自耕能力，
    乃商得原告同意，將系爭土地借名登記為原告所有，並以原
    告為借款人，向第一商業銀行抵押貸款，設定180萬元之最
    高限額抵押權。
  三原告於100年4月7日以台南地方法院郵局第503號存證信函通
    知被告於函到七日內配合辦理土地所有權移轉登記回被告名
    下。
  四系爭土地所有權迄本件辯論終結時仍登記為原告所有。
（二）兩造爭執內容：原告以終止兩造間借名登記契約為由，請
      求被告應將系爭土地辦理登記為被告所有，被告則以要放
      棄系爭土地，且不歸還貸款為辯，是以本件原告請求有無
      理由，應探求被告有無配合辦理所有權移轉之義務為斷。
四、得心證之理由：
（一）按當事人間意思表示一致，契約即為成立，兩造間就系爭
      土地由被告借用原告之名而為登記之意思表示一致，該借
      名登記之契約自屬成立，且其內容並未有何違反強制、禁
      止規定或公序良俗者，固應賦予無名契約之法律上效力，
      並類推適用民法委任之相關規定。
（二）按「當事人之任何一方，得隨時終止委任契約。」民法第
      549條第1項定有明文，又依民法第263條準用第259條第1
      項之規定，契約終止後，雙方負回復原狀之義務，而系爭
      土地既為被告所買受，而借原告之名登記為所有權人，原
      告依此自得請求將該所有權自原告之名予以除去，而農地
      已無限制有自耕能力者始得登記為所有權人，被告自無不
      能配合辦理之情，從而原告請求被告配合將系爭土地辦理
      所有權移轉登記為被告所有，自無不合，為有理由，爰判
      決如主文第一項所示。
（三）按「關於財產權之訴訟，原告釋明在判決確定前不為執行
      ，恐受難於抵償或難於計算之損害者，法院應依其聲請，
      宣告假執行。」固為民事訴訟法第390條第1項所明定，然
      假執行之聲請必有不為執行，恐受難於抵償或難於計算之
      損害為要件，本件原告之請求欠缺此要件，是其假執行之
      聲請並無必要，應另予駁回。
五、訴訟費用部分，本件被告既受敗訴之判決，則第一審裁判費
    11,296元應由敗訴之被告負擔。
六、結論：原告之訴為有理由，並依民事訴訟法第78條，判決如
    主文。
中    華    民    國   100    年    5     月    31    日
                  民事第二庭    法  官  王國忠
以上正本係照原本作成。
如對本判決上訴，須於判決送達後20日內向本院提出上訴狀。如
委任律師提起上訴者，應一併繳納上訴審裁判費。
中    華    民    國   100    年    5     月    31    日
                                書記官  黃敏純